臺灣高等法院民事判決　　　　　　　　　　　　　　九十二年度重上字第六三五號
　　上　訴　人　智邦科技股份有限公司
　　法定代理人　杜憶民
　　訴訟代理人　蔡奮鯨律師
　　　　　　　　徐秀鳳律師
　　　　　　　　楊珮君律師
　　被　上訴人　友訊科技股份有限公司
　　法定代理人　高次軒
　　訴訟代理人　陳哲宏律師
　　　　　　　　吳姿璉律師
　　被　上訴人　甲○○原名楊.
　　訴訟代理人　陳鄭權律師
　　複　代理人　唐永洪律師
　　　　　　　　劉君豪律師
右當事人間侵權行為損害賠償事件，上訴人對於中華民國九十二年六月三十日臺灣新
竹地方法院九十年度附民字第五八號第一審刑事附帶民事訴訟判決提起上訴，經本院
刑事庭以九十二年度重附民上字第七五號裁定移送民事庭，本院已於九十三年四月二
十七日言詞辯論終結，判決如左：
    主      文
原判決關於駁回上訴人後開第二項之訴部分，及該部分訴訟費用之裁判，均廢棄。
被上訴人甲○○應將本件民事判決當事人欄、主文欄第一、二項、事實及理由欄第二
項、第五項(四)部分刊登於中國時報、聯合報、自由時報第一版半版面一天。
其餘上訴駁回。
第一（除確定部分外）、二審訴訟費用由被上訴人甲○○負擔百分之三，餘由上訴人
負擔。
    事實及理由
一、上訴人法定代理人原為金世添，嗣變更為杜憶民，有公司變更登記表在卷可稽（
    本院九十二年度重附民上字第七五號卷第一九、二○頁），其具狀聲明承受訴訟
    ，核無不合，應予准許。
二、上訴人主張被上訴人友訊科技股份有限公司（下稱友訊公司）係於新竹市科學園
    區設置有生產電腦周邊設備網路連接器等相關零組件 (OEM)之工廠；被上訴人甲
    ○○則原為伊公司之產品管理處經理，八十八年九月離職後，隨即進入被上訴人
    友訊公司服務，擔任業務開發部經理，屬專案經理之性質，竟先後於民國（下同
    ）八十九年二月二十二日、同年月二十三日、同年月二十四日、同年三月二十九
    日、同年五月三日，用其英文名字 MR. Steven Yang，利用電子郵件之傳遞方式
    ，對於以前係伊「製造代工」合作之主要客戶惠普公司網路部門經理人員Mr.To-
    dd Wilson.發函略以「智邦公司存在各項問題，諸如：計畫延誤、技術問題未解
    決、技術及專業、人事＼人員不穩定、專案經理變動頻繁、內部管理、食言、研
    發資源及來源、行動項目跟進、領導、誠信、忠誠、成本、交貨、ＲＭＡ＼回收
    率、紀律、我們很抱歉等，多數屬於無法克服，因此不宜合作之伙伴」等不實內
    容，致使伊之信譽遭受重大打擊，並違反公平交易法第二十二條之規定，造成伊
    之商譽損失，依公平交易法第三十一條、第三十二條、第三十四條，及民法第一
    百八十四條、第一百八十五條、第一百八十八條等規定，於原法院利用告訴被上
    訴人二人犯有公平交易法等刑事案件，提起附帶民事訴訟，求為判決被上訴人二
    人連帶給付新台幣（下同）一億元及其法定遲延利息，並命被上訴人二人連帶將
    民事判決書以半版版面於中國時報、聯合報及自由時報第一版連續三日刊登之回
    復名譽之處分，原法院刑事庭因被上訴人二人刑事部分經判決無罪，乃判決上訴
    人敗訴，並駁回其假執行之聲請，嗣被上訴人二人刑事部分及附帶民事訴訟經上
    訴後，亦由本院刑事庭判決駁回上訴，上訴人對附帶民事訴訟部分具狀聲請移送
    本院民事庭，乃依民法第一百九十五條所定之非財產上之損害賠償，將上開請求
    金額減縮為一千萬元及其法定遲延利息（超過此本息部分未經上訴而告確定），
    並求為判決如上開登報等回復名譽之處分，且聲請宣告假執行。
三、被上訴人友訊公司則以：被上訴人甲○○只就公司產品及價格可以與客戶聯絡溝
    通，不可代表公司。又被上訴人甲○○及伊業經本院九十二年度上易字第二三九
    號刑事判決認定並未違反公平交易法第二十二條規定，及無誹謗上訴人之情事。
    又上訴人對於其請求之損害金額並未提出計算方式，且對於其主張之「損害」，
    亦未能證明，自無足採等語，資為抗辯，並於本院為駁回上訴之聲明。被上訴人
    甲○○另以：伊在被上訴人友訊公司任職期間，就其任職開發業務部門，並未受
    被上訴人友訊公司授與管理事務及簽名之權利，故非民法第五百五十三條第一項
    、公司法第八條第二項、公平交易法第三十七條第一項所規範之經理人、公司負
    責人或行為人。系爭電子郵件內容所陳述事項，均係伊實際經驗之主觀描述，並
    無不實。又伊被訴涉有違反公平交易法、刑法加重誹謗之犯行部分，業經臺灣新
    竹地方法院九十年度易字第三五六號、本院九十二年度上易字第二三九七號判決
    無罪確定，上訴人向伊請求賠償，為無理由等語置辯，於本院亦為駁回上訴之聲
    明。
四、查：被上訴人友訊公司係於新竹市科學園區設置有生產電腦周邊設備網路連接器
    等相關零組件 (OEM)之工廠；被上訴人甲○○則原為伊公司之產品管理處經理，
    八十八年九月離職後，隨即進入被上訴人友訊公司服務，擔任業務開發部經理，
    竟先後於八十九年二月二十二日、同年月二十三日、同年月二十四日、同年三月
    二十九日、同年五月三日，用其英文名字 Mr. Steven Yang，利用電子郵件之傳
    遞方式，對於以前係伊「製造代工」合作之主要客戶惠普公司網路部門經理人員
    Mr. Todd Wilson.發函略以「智邦公司存在各項問題，諸如：計畫延誤、技術問
    題未解決、技術及專業、人事／人員不穩定、專案經理變動頻繁、內部管理、食
    言、研發資源及來源、行動項目跟進、領導、誠信、忠誠、成本、交貨、ＲＭＡ
    ／回收率、紀律、我們很抱歉等，多數屬於無法克服，因此不宜合作之伙伴」內
    容等情，此有被上訴人甲○○名片（原法院九十年附民字第五八號卷第一六頁）
    、被上訴人甲○○於八十九年五月二日發予Todd　Wilson之電子郵件影本（同上
    卷第一七頁至第二二頁）在卷佐證，並為兩造所不爭執，自堪信為真實。
五、上訴人主張被上訴人甲○○自八十八年九月自上訴人公司離職後，即進入被上訴
    人友訊公司服務，擔任業務開發部經理，屬專案經理之性質，就被上訴人友訊公
    司服務，擔任業務開發部經理，除於八十九年五月三日為前揭電子郵件之傳遞外
    ，早於同年三月九日亦有為同樣內容之電子郵件，傳遞予 Todd Wilson，被上訴
    人二人皆犯有違反公平交易法之罪責，被上訴人甲○○另犯有刑法第三百十條之
    加重誹謗罪責，被上訴人二人行為使上訴人受有非財產上之損害，上訴人自得依
    民法第一百九十五條之規定，請求名譽上損害之賠償及回復名譽之適當處分等情
    ，被上訴人二人則以前揭情詞置辯。經查：
　(一)被上訴人甲○○自承其僅寄發八十九年五月三日之電子郵件與惠普公司Todd Wi-
  　lson先生，復有上訴人智邦公司所提出於八十九年五月十二日接獲惠普公司Todd
    Wilson先生轉寄之八十九年五月三日之電子郵件一件在卷可稽（見台灣新竹地方
    法院檢察署八十九年度偵字第五二八○號偵查卷第四二頁），信屬實在。又上訴
    人智邦公司與惠普公司Todd Wilson先生多方聯繫，並取得其諒解，惠普公司To-
    dd Wilson 先生終將其前後所收受之由被上訴人甲○○所寄發之電子郵件悉數電
    傳與上訴人智邦公司法務經理林信玄，其中被上訴人甲○○於八十九年三月二十
    二日、二十三日、二十四日、三月二十九日亦有成功寄發電子郵件與惠普公司To
    dd Wilson先生，此有上訴人智邦公司所提出之由惠普公司Todd Wilson先生電傳
    之上開電子郵件全文及中譯本附本院九十二年度上易字第二三九七號刑事卷可稽
    ，參以被上訴人甲○○所寄發之八十九年五月三日之電子郵件開宗明義謂：「Ｉ
  　ＨＡＶＥ　ＳＥＮＴ　ＹＯＵ　Ａ　ＣＯＵＰＬＥ　ＯＦ　Ｅ─ＭＡＩＬ　ＦＯ
    Ｒ　ＰＡＳＴ　ＦＥＷ　ＷＥＡＫＳ」等語，顯然被上訴人甲○○在八十九年五
    月三日之前數星期確曾寄發電子郵件與惠普公司 Todd Wilson先生，且證人謝清
    全係被上訴人友訊公司職員，其於前揭偵查案件中之證言難免偏頗，故被上訴人
    甲○○所寄發與惠普公司 Todd Wilson先生之電子郵件共計有八十九年二月二十
    二日、二十三日、二十四日、三月二十九日、五月三日等五封電子郵件，合先敘
    明。
　(二)按事業不得為競爭之目的，而陳述或散布足以損害他人營業信譽之不實情事，違
  　反第二十二條規定者，處行為人二年以下有期徒刑、拘役或科或併科新台幣五千
    萬元以下罰金；法人犯前三條之罪者，除依前三條規定處罰其行為人外，對該法
    人亦科以各該條之罰金，公平交易法第二十二條、第三十七條第一項及第三十八
    條分別定有明文，前開公平交易法第二十二條之構成要件應有事業須基於競爭
    之目的、有陳述或散布不實情事之行為、造成足以損害他人營業信譽之結果
    。而公平交易法第三十七條第一項之行為人應指對於系爭違法行為之遂行具有意
    思決定者而言，亦即行為人對於事業出於競爭目的所為之相關行為係居於主導地
    位，此有公平交易委員會九十一年六月十一日公法字第０九一０００五三八七號
    函在卷可查（原法院九十年度易字第三五六號刑事卷(一)第四○一頁、第四○二頁
    ）。次按稱經理人者，謂由商號之授權，為其管理事務及簽名之人，公司之經理
　　人在執行職務範圍內亦為公司負責人，民法第五百五十三條第一項、公司法第八
  　條第二項分別定有明文。查被上訴人甲○○雖在被上訴人友訊公司之職稱為業務
    開發部專案經理，然在公司職級上其上尚有直屬上司即業務開發部協理趙玟，再
    上更有副總經理林文俊，而被上訴人甲○○只對「公司的產品及價格」可與客戶
    聯絡、溝通，而不可對外代表公司，並非公司之業務負責人之情，分別已經證人
    趙玟、林文俊於偵查（前揭八十九年度偵字第四五二八號偵查卷第一六頁、第一
    一四頁）、原審刑事審理（前揭原法院刑事卷(一)第二六頁、第九七頁）供證明確
    ，並有被上訴人友訊公司之組織圖在卷（前揭原法院刑事卷(二)第八九頁至第九一
    頁）可考，由此可見，被上訴人甲○○在被上訴人友訊公司之層級已屬較低，且
    其上更有更高層之主管（如協理、處長、副總經理、總經理等），是被上訴人甲
    ○○在被上訴人友訊公司之層級顯不足以有為商號（公司）管理事務及為其簽名
    之權利之人，是其顯與公司法第八條第二項之稱之負責人有間，而被上訴人甲○
    ○亦非公司法第二十九條所定經由董事過半數同意所選任之「經理人」，自亦非
    被上訴人友訊公司之負責人之一，徵諸如上說明，亦難認被上訴人甲○○有何對
    事業（被上訴人友訊公司）出於競爭目的所為之相關行為及各項決策有意思決定
    權？遑論居於主導地位？是尚不得僅以被上訴人甲○○在被上訴人友訊公司之職
    稱係業務開發部專案經理，即認被上訴人甲○○在執行職務範圍內亦為被上訴人
    友訊公司之負責人，並據以推論被上訴人甲○○有代表被上訴人友訊公司之權或
    屬被上訴人友訊公司負責人之一。又公平交易委員會就公平交易法第二十二條之
    文義曾函釋：公平交易法第二十二條之規範目的，乃在防止事業基於競爭之目的
　　而散布或陳述不實之情事以損害競爭者之營業信譽，故欲認定該事業是否該當系
　  爭條文之行為主體時，即應先認定該事業主觀上對違法之事實有否積極之認知，
    始得成立。即散布或陳述者基於事業明示或默示之意思而為該不實情事之敘述，
    進而發生損害他人營業信譽之效果時，該事業即應負擔違反公平交易法第二十二
    條之法律責任等情，有公平交易委員會九十一年六月十一日公法字第０九一００
    ０五三八七號函附卷（前揭原法院刑事卷(一)第四○一頁、第四○二頁）。查被上
    訴人甲○○於八十九年五月三日電子郵件之收信人僅為惠普公司 Todd Wilson，
    又漏未副知證人謝清全，顯然被上訴人甲○○將電子郵件副知證人謝清全，並非
    基於被上訴人友訊公司規定之結果，被上訴人甲○○無非基於資訊共通、共享，
    乃同時副知證人謝清全觀覽，衡情尚無悖於常情，且該案經檢察官簽發搜索票據
    以搜索被上訴人甲○○、友訊公司，並扣押相關電腦磁帶、電子郵件列印資料、
    被上訴人甲○○所使用之電腦硬碟，經勘驗結果亦無查獲任何有關被上訴人友訊
    公司之主管或其他人員有收受被上訴人甲○○所製作之上開電子郵件之證據，此
    有搜索票、搜索扣押證明筆錄、內政部警政署保安警察第二總隊第一大隊第四中
    隊受理被上訴人友訊公司涉嫌違反公平交易法案勘驗記錄、照片、檢察官勘驗筆
    錄等件在卷可稽 (見八十九年度偵字第四五二八號偵查卷第三、四、二四至二八
    、八五、一一九、一四六至一四九頁），而證人即案發時身為被上訴人甲○○之
    主管之業務開發部協理趙玟於原審調查時亦證稱：對被上訴人甲○○之前開發信
    行為並不知情，且原則上會要求他們把發給客戶的電子郵件之副本給主管等語（
    見前揭原審刑事卷二第一百零二頁），是被上訴人友訊公司內並無任何較高層級
    之主管有接收到上開電子郵件之情，應可肯認，倘被上訴人友訊公司積極之明知
    或有所指示，衡情應會要求被上訴人甲○○將前開電子郵件副知被上訴人友訊公
    司之其他高層主管人員，以使高層主管即時明瞭被上訴人甲○○之最新作為，然
    如前所述，被上訴人甲○○所寄發之上開電子郵件除副本收受者係知會與其毫無
    上下隸屬、監督關係之同事謝清全外，並無證據足以證明被上訴人友訊公司之主
    管人員或高層人員亦有同時收受該電子郵件之副本，尚難認定被上訴人友訊公司
    對於被上訴人甲○○前開寄發電子郵件之行為有積極之認知，或被上訴人甲○○
    係在被上訴人友訊公司明示或默示之指示下所為。本件被上訴人甲○○雖名為被
    上訴人友訊公司之專案經理，但實際其所從事者為新客戶之開發，與一般私人公
    司之業務人員無異，被上訴人甲○○於其業務範圍內，其行為尚不足以對外代表
    公司，故被上訴人甲○○寄發電子郵件與惠普公司 Todd Wilson先生，純係其開
    發、拉攏新客戶而獨自起意之個人技倆，且被上訴人甲○○寄發上開電子郵件行
    為，被上訴人友訊公司毫無所悉，並無積極之認知，亦非基於被上訴人友訊公司
    明示或默示之指示所為，故被上訴人甲○○寄發上開電子郵件純係基於其個人拓
    展業務之意思而為之宣傳手法，難認與被上訴人友訊公司之行為等價，自非可視
    為公平交易法第二十二條所稱之事業即被上訴人友訊公司之行為，亦與公平交易
    法第二十二條所稱事業之行為主體有所不符，即與公平交易法第二十二條之構成
    要件有間，彼二人自不成立該條罪名。
　(三)次按刑法第三百十條誹謗罪之成立，須行為符合：１、意圖散布於眾；２、須有
　  指摘或傳述之行為；３、所指摘或傳述者，足以毀損他人名義。亦即刑法第三百
    十條第二項之誹謗罪須行為人將足以毀損他人名譽之事，著為文字或繪成圖畫，
    散發或傳布於大眾始足當之，如僅告知特定人或向特定機關陳述，即與犯罪構成
    要件不符，此有最高法院七十五年台非字第一七五號判決意旨可資參照。查被上
    訴人甲○○既僅電傳惠普公司 Todd Wilson先生，並副知被上訴人友訊公司謝清
    全先生，且該電子郵件係屬被上訴人甲○○個人所寄發之私人信件，且均已明確
    指定受信人為惠普公司 Todd Wilson先生，其主觀上是否有「散布於眾」之意圖
    ，已有疑義，且其事實上僅電傳惠普公司 Todd Wilson先生，並副知被上訴人友
    訊公司謝清全先生，僅屬傳送與特定之一人或二人，均屬特定之少數人，除此之
    外，被上訴人甲○○並未再以任何方式將該電子郵件轉送他人，或以其他散布方
    式使其他非受信人之人知悉該電子郵件之內容，是被上訴人甲○○顯未將該電子
    郵件及其內容予以散布與特定或不特定之多數人知悉，被上訴人甲○○既未散布
    ，即與刑法第三百十條第二項之構成要件有間，而無該罪名成立之可言。此外，
    上訴人所指被上訴人友訊公司及被上訴人甲○○上述行為，業經原法院、本院刑
    事庭審理明確，咸認被上訴人友訊公司不構成違反公平交易法第三十八條之罪；
    被上訴人甲○○亦不構成違反公平交易法第三十八條之罪及刑法第三百十條之加
    事誹謗罪，此有原法院九十二年六月三十日九十年度易字第三五六號、本院九十
    二年十一月十九日九十二年度上易字第二三九七號刑事判決各乙份在卷可考，並
    經本院調取該刑事案全卷審查無訛，益見被上訴人二人並不構成上訴人所指之犯
    罪行為。
　(四)次按損害賠償之債，以有損害之發生及有責任原因之事實，並二者之間，有相當
  　因果關係為成立要件；又凡不法侵害他人之名譽者，被害人雖非財產上之損害，
    亦得請求賠償相當金額，民法第一百九十五條第一項定有明文。查本件被上訴人
    友訊公司、甲○○上開行為經刑事審理結果，雖不構成違反公平交易法第二十二
    條、刑法第三百十條之罪責，理由已見前述，惟被上訴人甲○○所寄發之電子郵
    件中載明：「智邦公司存在各項問題，諸如：欠缺誠信，於領導合作、技術解決
    ，或紀律效率等，多數屬於無法克服，因此是不宜合作之伙伴」、「希望Wilson
    能給我們友訊公司一些時間，以爭取理想之合作關係」等情，依客觀情形，足以
    使社會上一般民眾對上訴人智邦公司所享有之聲望、信譽受到貶損及負面評價，
    而被上訴人甲○○對於其上開行為，主觀上亦有意並使其發生，自屬故意，且其
    行為與上訴人名譽受損結果間，有相當因果關係，亦可確認，則被上訴人甲○○
    以故意行為造成上訴人信用、名譽之損害，自屬民法第一百九十五條所規定之名
    譽遭受損害。
　(五)至被上訴人友訊公司部分，因其對於上訴人並無故意之積極不法行為，又無應注
  　意能注意，而不注意之義務之違反，殊無過失可言，而侵權行為所發生之損害賠
    償請求權，以有故意或過失不法侵害他人權利為其成立要件，若其行為並無故意
    或過失，即無賠償之可言。上訴人固另主張被上訴人甲○○為前揭寄發電子郵件
    不法行為時，任職於被上訴人友訊公司為開發部經理或協理，對外聯絡新客戶、
    新業務之開發工作，即具有意思決定權及主導地位，況被上訴人甲○○因執行職
    務侵害上訴人公司之名譽權，被上訴人友訊公司為其受僱人，依民法第一百八十
    八條規定，自應負連帶賠償責任云云。惟查被上訴人甲○○在被上訴人友訊公司
    之層級尚低，不足為被上訴人友訊公司管理事務及簽名，又非公司法第八條第二
    項之負責人，自不因被上訴人甲○○為被上訴人友訊公司之專案經理，遽認其為
    該公司負責人之一，理由已見前述，並經上開刑事案件中審理明確，上訴人空言
    主張被上訴人甲○○對被上訴人友訊公司有意思決定權及主導地位，自非可採。
    再者被上訴人甲○○只對公司（即被上訴人友訊公司）產品及價格，可與客戶聯
    絡、溝通，而不可對外代表該公司，並非該公司之業務負責人，此經原法院及本
    院刑事庭審理明確，有上開刑事判決在卷足憑，被上訴人甲○○擅發電子郵件予
    Todd Willson，並非對於公司產品及價格與客戶聯絡、溝通，自非其執行業務範
    圍之行為，況被上訴人友訊公司於被上訴人甲○○寄發前揭電子郵件前並不知悉
    ，事後亦未同意，且副本未寄予該公司業務二部專案經理謝清全，顯係私下所為
    ，被上訴人友訊公司並無預知並避免發生之方法，縱對被上訴人甲○○開發客戶
    之職務行為，盡其相當之注意義務，仍不免發生被上訴人甲○○上開不法行為，
    依民法第一百八十八條第一項但書規定，被上訴人友訊公司即毋庸就被上訴人甲
    ○○之不法侵權行為，負連帶賠償之責。
　(六)再按公司係依法組織之法人，其名譽遭受損害，無精神上痛苦之可言，登報道歉
  　已足回復其名譽，自無依民法第一百九十五條第一項規定請求精神慰藉金之餘地
    。（最高法院六十二年臺上字第二八○六號判例參照），查上訴人公司係於七十
    七年二月九日經濟部核准成立之股份有限公司迄今，乃依法組織之法人，此有該
    公司基本資料查詢（本院卷第一一九頁），並為兩造所不爭執，信屬實在。被上
    訴人甲○○上開不法侵權行為，固使上訴人公司名譽遭受損害，惟公司並無精神
    上痛苦可言，上訴人依民法第一百九十五條規定請求被上訴人甲○○賠償一千萬
    元之精神慰撫金，揆諸上開判例意旨，即非有據，自不應准許。至被上訴人甲○
    ○寄發前揭電子郵件，係損害上訴人公司之名譽權，而名譽權亦屬人格權之一，
    上訴人依民法第一百九十五條後段規定，請求被上訴人甲○○登報道歉為回復名
    譽之處分，依上開判例意旨，於法並無不合。查上訴人公司之資本總額為八十八
    億元，實收股本為五十八億四千五百八十五萬五千二百八十元，並於八十九年通
    過ＩＳＯ○九○○一及ＩＳＯ一四○○○之認證標準，九十二年營業額為一百六
    十億元；被上訴人甲○○八十二年間取得美國加州大學企管碩士，因本件涉訟後
    ，自九十一年起失業迄今，並無薪資收入及資產，衡酌兩造之身分、地位、經濟
    狀況，及與回復名譽相關等情，被上訴人甲○○將本判決事實及理由欄內，上訴
    人智邦公司主張事實部分、第五項(四)以下有關上訴人本件訴訟勝訴之理由部分刊
    登於中國時報、聯合報、自由時報第一版、半版面一天，即足以回復上訴人前揭
    受損之名譽，上訴人此部分請求，核屬適當，自應准許，逾此部分之請求，尚非
    必要，不應准許。
六、綜上所述，上訴人本於侵權行為法則，請求被上訴人甲○○將本件民事判決當事
    人欄、主文欄第一、二項、事實及理由欄第二項、第五項(四)部分以半版面刊登於
    中國時報、聯合報、自由時報一天為回復名譽之適當處分，為有理由，應予准許
    。上訴人對被上訴人甲○○逾此部分之請求，及對被上訴人友訊公司之請求則均
    屬無據，不應准許。原審就上開應准許部分，駁回上訴人此部分之請求，即有未
    洽，上訴意旨指摘原判決此部分不當，求予廢棄改判，為有理由，爰由本院改判
    如主文第一、二項所示。又本判決主文第二項登報費用未逾一百五十萬元，依法
    不得上訴第三審而告確定，上訴人聲明願供擔保，請准宣告假執行，核無必要。
    至上開不應准許部分，原判決為上訴人敗訴之判決，並駁回其假執行之聲請，核
    無不合，上訴意旨指摘原判決此部分不當，求予廢棄改判，為無理由，應予駁回
    。
七、兩造其餘攻擊、防禦方法及其他未經援用之證據，經斟酌尚無礙於本院前述之認
    定，無一一論究之必要。
八、據上論結，本件上訴一部有理由，一部無理由，爰判決如主文。
中　　　華　　　民　　　國　　九十三　　年　　　五　　　月　　 十八 　　日
                              民事第十七庭
                                  審判長法  官　黃　騰　耀
                                        法  官　楊　絮　雲
                                        法  官　許　文　章
正本係照原本作成。
如不服本判決，應於收受送達後二十日內向本院提出上訴書狀，其未表明上訴理由者
，應於提出上訴後二十日內向本院補提理由書狀（均須按他造當事人之人數附繕本）
上訴時應提出委任律師或具有律師資格之人之委任狀；委任有律師資格者，另應附具
律師資格證書及釋明委任人與受任人有民事訴訟法第四百六十六條之一第一項但書或
第二項（詳附註）所定關係之釋明文書影本。
中　　　華　　　民　　　國　　九十三　　年　　　五　　　月　　二十五　　日
　　　　　　　　　　　　　　　　　　　　書記官　陳　明　俐
附註：
民事訴訟法第四百六十六條之一（第一項、第二項）：
對於第二審判決上訴，上訴人應委任律師為訴訟代理人。但上訴人或其他法定代理人
具有律師資格者，不在此限。
上訴人之配偶、三親等內之血親、二親等內之姻親，或上訴人為法人、中央或地方機
關時，其所屬專任人員具有律師資格並經法院認為適當者，亦得為第三審訴訟代理人
。
